臺灣彰化地方法院民事判決　100年度勞訴字第31號
原　　　告　曾淑媛
訴訟代理人　鄭弘明律師
被　　　告　彰化縣埤頭鄉公所
法定代理人　吳錦潭
訴訟代理人　黃茂松律師
上列當事人間請求確認僱傭關係存在等事件，經本院於民國100
年11月3日言詞辯論終結，茲判決如下：
    主      文
確認原告與被告間之僱傭關係存在。
被告應自民國99年3月1日起，至受領原告勞務給付之日止，按月
給付原告新台幣19,550元。
訴訟費用由被告負擔。
本判決第二項原告如以新台幣234,600元供擔保後，得假執行；
但被告如以新台幣703,800元為原告預供擔保後，得免為假執行
。
    事實及理由
一、原告方面：
  (一)原告聲明求為判決：確認兩造間僱傭關係存在；被告應自
    100年7月1日起，至被告受領原告勞務給付之日止，按月給
    付原告19,550元；併願供擔保，請准宣告假執行。其主張略
    以：
    1.被告違法終止兩造間之僱傭契約，該契約應繼續存在，而
      兩造間是否有僱傭關係存在，影響原告法律上地位，且此
      不安狀態得以確認判決除去，揆諸民事訴訟法第247條第1
      項前段之規定，本件原告提起之訴應有確認利益。
    2.原告自民國（下同）96年5月16日起受僱於被告，擔任教
      保業務人員，兩造並於97年1月23日簽訂不定期契約，約
      定每月薪資為新台幣（下同）19,550元。詎被告先後於99
      年2月26日及同年11月15日非法終止僱傭關係，經原告提
      起訴訟，經鈞院以99年度斗訴字第3號及100年度勞訴字第
      6號民事判決認定被告之終止僱傭契約為不合法，確認兩
      造僱傭關係仍然存在，而判決原告勝訴確定在案。豈料，
      原告於100年6月2日經鈞院以100年度勞訴字第6號判決勝
      訴確定後，被告通知原告於100年6月27日至公所報到上班
      ，當天公所行政室主任竟口頭告知原告要將原告調職至行
      政室服務台工作，原告當場表示希望回任原職，然被告並
      未予回應，及至100年6月29日，原告收受被告之函文，函
      文內要求原告應「於100年7月1日上午8時至公所行政室報
      到，工作指派服務台為民服務工作，並於當日完成訂約手
      續」，原告乃於100年7月1日至公所欲進行協調，惟當日
      公所行政室主任卻又要求原告簽訂為期為1個月之定期契
      約，並調降薪資為17,880元，原告認為被告之調職及片面
      更改工作條件之行為不合理且不合法，於談論未果下，乃
      憤而拒絕並離去。嗣原告除寄發存證信函予被告，表示更
      改工作規則為不合法外，另向彰化縣勞資關係協進會申請
      勞資關係協調，100年7月7日協調當日，被告仍堅持前開
      調職條件，並稱若原告不予接受，即以原告無故曠職3日
      ，得不經預告而終止僱傭關係，兩造因而協調不成立。嗣
      原告旋於100年7月12日收受被告所寄發之解僱通知書。
    3.依勞動基準法第12條第1項第6款之規定，雇主得不經預告
      終止勞動契約，惟必須具備：(1)勞工無正當理由曠工，(2)
      繼續曠工3日之法定要件，若僅符合其中之一者，尚不構
      成終止契約之事由。從而，勞工雖繼續曠工3日，但其曠
      工非屬無正當理由者，雇主即不得據以終止契約（最高法
      院84年度台上字第1275號判決參照）。查被告要求原告於
      100年7月1日報到後，原告固於同年月1日、4日及5日均曠
      工，然究其原因係因被告於原告報到後，要求原告由原本
      之不定期僱傭契約改定為為期1個月之定期契約，且將原
      告之薪資由原本之19,950元調降至17,880元，另改派至行
      政室櫃臺工作。按勞動契約唯有於工作之性質為臨時性、
      短期性、季節性或特定性者，當事人始得將其勞動契約約
      定為定期契約，若工作之性質並非上述4種性質，或是屬
      於繼續性者，則不容當事人任意約定，而當然只得約定為
      不定期契約。而兩造原所簽訂者即為不定期契約，被告逕
      以要求原告改訂定期契約，顯已於法有違。再者，按勞動
      契約係繼續性契約，勞僱雙方之關係處於流動狀態，基於
      企業經營需要，衡諸常情，調職乃經常發生、難以避免之
      現象，且一般而言，勞工於締結勞動契約時，多已將勞動
      力之使用概括地委諸於雇主，而不會就各個具體勞動行為
      為直接、具體約定，是除勞僱雙方已就勞動行為之種類、
      態樣或工作地點特為約定，否則應從寬認為具體勞動行為
      內容可由雇主單方決定，換言之，雇主原則上具有行使勞
      工調職命令之權限。然為保障勞工權益，避免雇主利用調
      職手段來懲戒、打擊甚至報復勞工，亦有必要就雇主調職
      命令權加以限制，就此，內政部74年9月5日（74）台內勞
      字第328433號函，訂有5項原則，以判斷調職是否合法、
      正當，可歸納為二大方向，即：(1)必須是本於企業經營上
      之必要，並具有合理性，(2)要適當地考慮受調職勞工生活
      上之利益，並遵守誠信原則，不得違反原勞動契約之約定
      （台灣高等法院92年度勞上易字第14號判決參照）。而被
      告將原告由原先之教保人員改派至行政室櫃臺擔任服務人
      員，是否屬於經營上之必須，已有疑義，甚且被告將原告
      之薪資予以調降，更係屬於對勞工薪資為不利變更。是以
      ，被告雖要求原告報到工作，然其所開立之條件，實已違
      反相關法規及函釋之規定，原告自無遵從之理，則原告為
      維護自身權利，不得已而曠工，當非屬無正當理由。因此
      ，被告遽依勞動基準法第12條第1項第6款之規定，不經預
      告而終止契約，顯非合法，兩造之僱傭關係仍應繼續存在
      。
    4.又被告違法終止系爭僱傭契約，足徵被告為預示拒絕受領
      原告勞務之意思表示，而原告在遭被告違法解僱後，主觀
      上並無去職之意，客觀上亦繼續要求給予提供勞務之機會
      ，即原告業將準備給付之情事通知被告，然為被告所拒絕
      ，則被告拒絕受領後，即應負受領遲延之責。被告於違法
      終止系爭勞動契約時，原告之薪資為每月19,550元，依民
      法第487條本文之規定，是被告仍應自100年7月1日起，至
      受領原告勞務給付之日止，按月給付原告薪資19,550元。
  (二)對被告抗辯之陳述：原告之狀況並沒有不適合回任托兒所工
    作之情形。另就兩造間於99年1月21日所簽訂之埤頭鄉公所
    臨時人員僱傭契約書，原告對於其形式上真正並不爭執，但
    實質上內容業經鈞院99年斗訴字第3號民事判決認定該定期
    約款並不生效力，兩造間應仍屬不定期僱傭契約等語。
二、被告則聲明求為判決：駁回原告之訴；如受不利益之判決，
    願供擔保請准宣告免為假執行。其答辯略以：
  (一)被告曾於99年11月17日以埤鄉托字第0990014377號函告原告
    ，業將應給付之薪資166,175元及資遣費28,103元等款項撥
    入原告埤頭鄉農會第00000000000000號帳戶內，惟事後未見
    原告對被告上開資遣費給付無任何拒絕之意思表示，且事歷
    9 個月餘，亦未見原告對於被告上開資遣費給付繳還情事，
    亦應解為原告間接同意被合法資遣，從而，當時兩造僱傭關
    係當然不存在。
  (二)原告稱其自96年5月16日起受僱於被告，擔任教保業務人員
    ，兩造並於97年1月23日簽訂不定期契約，約定每月薪資為
    19,550元，並舉97年1月23日與被告所簽訂埤頭鄉臨時人員
    僱用契約書為證云云。經查，被告確與原告簽訂上開契約，
    惟兩造間嗣變更原僱佣契約，而於99年1月21日另行簽訂埤
    頭鄉公所臨時人員僱傭契約書乙份，乃依據彰化縣政府臨時
    人員僱用契約書範例，作為兩造間僱傭契約之依據，僱傭期
    間自99年1月1日至99年2月28日止，係屬定期契約。上開契
    約書第二點工作地點及項目，第一項及第三項載明：「定
    期契約：乙方（即原告）接受甲方（即被告）指派協助辦理
    教保業務，於彰化縣境內辦理監工或行政助理等工作（但本
    計畫結束後停止僱用，乙方不得異議）…甲方得因業務需要
    調整乙方之工作地點及項目。」；第十四服務與紀律，第一項
    又載明：「(一)在僱用期間，乙方願接受甲方工作上之指派調
    遣，並遵守甲方之一切規定。甲方因業務需要指派乙方出差
    ，乙方不得拒絕。」等語。詎原告明知兩造於99年1月21日
    ，變更原僱傭契約內容，另簽訂新「埤頭鄉公所臨時人員僱
    用契約書」，原告竟持兩造於97年1月23日所簽訂之舊「埤
    頭鄉公所臨時人員僱用契約書」，作為本件起訴狀之證物，
    意圖誤導鈞院，實在不足取。
  (三)原告稱其於100年6月2日經鈞院以100年度勞訴字第6號判決
    勝訴確定後，被告通知原告於100年6月27日至公所報到上班
    ，當日公所行政室主任竟口頭告知原告要將原告調職至行政
    室服務台工作，原告當場表示希望回任原職，然被告並未予
    回應，及原告乃於100年7月1日至公所欲進行協調，惟當日
    公所行政室主任卻又要求原告簽訂為期1個月之定期契約，
    並調降薪資為17,880元，原告認為被告之調職及片面更改工
    作條件之行為不合理且不合法，於談論未果下，乃憤而拒絕
    、離去云云。惟查，縱兩造間僱傭關係存在，原告亦需到被
    告上班提供勞務，方有請求被告給付工作報酬之權利，而原
    告辯稱為維護自身權利，由原先之教保人員改派至行政室櫃
    臺擔任服務人員，是否屬於經營上之必須，暫且不論，倘藉
    誆稱「不得已而曠工」，核與原告所稱「客觀上亦繼續要求
    給予提供勞務之機會」之詞，該提供與曠工兩者間核有比例
    上顯不相當，難謂有其正當理由。況原告稱「主觀上並無去
    職之意」，全係原告主觀上對被告改派後職務所產生排斥之
    認知，則原告曠工離去是可得預見，亦難謂與「客觀上亦繼
    續要求給予提供勞務之機會」相提併論。再者，原告既稱準
    備給付之情事，可期待原告應將「準備給付之狀態」持續進
    行，惟因原告以不接受由原先之教保人員改派至行政室櫃臺
    擔任服務人員為藉口，乃憤而拒絕、離去，前後交談不及30
    分鐘，反觀原告報到之行為係因被告主動函邀原告約期報到
    所致，難謂被告無受領原告給付勞務情事，上開原告自稱「
    準備給付之情事」亦因原告以「憤而拒絕、離去」行為所推
    翻，足見原告顯無準備給付之可能，則被告亦無從受領。再
    者，原告既有提供勞務之給付之誠意，則可期待原告展現該
    誠意尚須有時間上忍受之作為，而原告與被告交談不及30分
    鐘即逕以「憤而曠工」作為為抗拒，如此豈能稱原告有準備
    給付勞務之情事，亦非勞工求職時之應有謙遜態樣。次觀原
    告將100年7月1日至被告行政室且將原告當時與行政室主任
    對話情形錄音，有原告舉證4對話錄音文影本1份及錄音光碟
    1張為憑，此舉足顯原告自始業對於不知情且未來主管之行
    政室主任有不信任與不尊重之成份存在，原告與被告在此謀
    合此刻，原告業先展現其不尊重行徑，原告又如何敢言稱「
    準備給付之情事」，放觀任何企業，有哪一企業敢如此冒然
    進用？
  (四)原告稱其薪資由每月19,550元調降為每月17,880元云云，惟
    觀原告原職務為教保工作，核與行政室服務台工作，揆兩者
    工作性質迥然有異，公務部門所給付薪資有一定標準規定，
    故所給付薪資因而有別，尚非如原告所稱「調降薪資」，被
    告亦非貶抑原告身分與提供勞務之價值，倘果有以打擊報復
    原告，可得預見者，被告應調派原告至清潔隊或公墓管理員
    ，豈是調至公所服務台工作？況調派公所服務台工作，係考
    量原告與被告自99年3月1日起迄至100年7月1日止之爭訟期
    間，尚無持續擔任幼教工作，盱衡本鄉托兒所幼兒課程銜接
    ，加上上開期間原告原教保職務亦委由他人取代等諸多因素
    ，本鄉托兒所實無勞力需求，幾經本所內部評估結果認調原
    告至本所服務台調適，加上此項作為，係被告為安頓原告，
    讓原告身心有所調適所為暫時處置措施，此可由原告之行政
    室100年6月24日第0000000000號簽由鄉長吳錦潭批示「臨時
    人員曾淑媛先到公所服務台服務台，讓其靜下心再來核派」
    為憑，原告係屬公務部門，非係以營利為目標，故尚無慮及
    如起訴書所稱「基於企業經營上所必需」之因素，惟全係以
    原告利益為最大考量方向。況將原告指派至本所服務台為民
    服務，一般人均可勝任者，則尚非對原告有不利之變更，且
    可期待原告於調任該工作核與原有工作性質為其體能及技術
    所可勝任，且公所工作地點與托兒所毗鄰不遠，尚不致增加
    原告交通不便，公所服務台目前並無專責人員服務基於機關
    業務上之需要先工作指派至服務台為民服務，原告足可勝任
    。縱如原告所稱兩造間僱用契約係不定期契約性質，惟觀埤
    頭鄉臨時人員僱用契約書載及「二、工作地點及項目□不定
    期契約：乙方接受甲方監督指揮，於下列地點擔任所定之工
    作：(一)甲方指定之管理單位所指派之工作地點為主。(二)其他
    因甲方臨時性業務之需所調派之場所。甲方得因業務需要調
    整乙方之工作地點及項目」等事項，尚無違反勞動契約之虞
    。反觀，原告自被告僱用初，即隨身攜帶錄音設備，原告似
    有意提防將他人對渠不利，原告將不信任行態表露無遺，又
    如何期待能善盡所執行之教保工作；身為人師，如此行徑，
    恐難期待幼童家長將其幼童信任託付，此項因素，亦是原告
    調派職務重要考量之一。綜觀，被告既有接納之心，然迄未
    見原告有釋誠之意。
  (五)原告於100年7月1日、4日及5日均曠工，未上班，此有100
    年下半年公務員簽到（退）簿、彰化縣埤頭鄉公所臨時人員
    平時考核曠職通知書及彰化縣埤頭鄉公所臨時人員解僱通知
    書各乙份為憑。根據勞動基準法第12條第1項第6款之規定，
    雇主（即被告）得不經預告終止契約。從而，被告有權終止
    系爭僱傭契約，於法有據。原告提起本件確認僱傭關係存在
    等訴訟，顯無理由等語。
三、得心證之理由：
  (一)按確認法律關係之訴，非原告有即受確認判決之法律上利益
    者，不得提起，民事訴訟法247條第1項前段定有明文。而所
    謂即受確認判決之法律上利益，係指法律關係之存否不明確
    ，原告主觀上認其在法律上之地位有不安之狀態存在，且此
    種不安之狀態，能以確認判決將之除去者而言。本件原告主
    張其受被告不合法之調職及片面更改工作條件，原告為維護
    自身權利，不得已而曠工，被告不經預告而終止契約，顯非
    合法，兩造之僱傭關係仍應繼續存在等語，既為被告所否認
    ，則兩造間就是否有僱傭關係存在，已影響原告法律上之地
    位，且此不安之狀態得以確認判決除去，故依上開說明及規
    定，原告自有提起本件訴訟之確認利益，合先敘明。
  (二)又按法院於確定判決理由中，對訴訟標的以外當事人所主張
    或抗辯之重要爭點，本於兩造辯論之結果所為之判斷結果，
    除有顯然違背法令，或當事人提出新訴訟資料足以推翻原判
    斷之情形外，於同一當事人間，就與該重要爭點有關之他訴
    訟，不得再為相反之主張，法院亦不得作相異之判斷，此源
    於訴訟上之誠信原則及當事人公平之訴訟法理，避免紛爭反
    覆發生，以達「一次解決紛爭」所生之一種判決效力（拘束
    力），即所謂「爭點效」，亦當為程序法所容許（最高法院
    96年度台上字第1782號裁判可參）。經查：
    (1)本件原告自96年5月16日起受僱於被告，擔任托兒所保育
      業務之工作，雙方於97年01月20日簽訂臨時人員僱用契約
      書，僱用期間為不定期，每月薪資19,550元，嗣於99年01
      月21日改訂臨時人員僱用契約書，契約期間為99年1月1日
      起至99年2月28日止，被告並於99年2月26日通知原告契約
      期滿未獲續聘，經本院北斗簡易庭99年度斗訴字第3號判
      決認定被告終止勞動契約為不合法，兩造間僱傭關係仍然
      存在確定在案，以及原告於99年10月12日復職後，被告於
      同日，以埤鄉托字第09900128 50號函通知原告自99年11
      月15日起，終止僱傭關係，經本院100年度勞訴字第6號判
      決認定被告終止與原告間之僱傭契約，不符合勞基法第11
      條第2款之規定，且無勞基法第11條其他各款或第13條但
      書規定之事由，並不合法，兩造間之勞動契約仍屬有效等
      情，有本院北斗簡易庭以99年度斗訴字第3號判決、100年
      度勞訴字第6號判決在卷可稽。被告雖辯稱兩造於99年1月
      21日另行簽訂埤頭鄉公所臨時人員僱傭契約書乙份，乃依
      據彰化縣政府臨時人員僱用契約書範例，作為兩造間僱傭
      契約之依據，僱傭期間自99年1月1日至99年2月28日止，
      係屬定期契約等語，然此既經前案（99年斗訴字第3號判
      決）經兩造辯論後，認定被告基於其法定代理人任期屆滿
      之事由，要求包括原告在內之全部托兒所保育員，應改簽
      訂為期二個月之定期契約，顯然與勞動基準法第9條第1項
      之規定有違，兩造間之勞動契約，仍應解為是不定期契約
      ，而非改訂之定期契約，則在99年2月28日後，雙方之勞
      動契約，仍然繼續有效存在，而被告並未能證明此有何顯
      然違背法令，或提出新訴訟資料足以推翻原判斷之情形，
      依據上開說明，就此一爭點，被告已不得於本訴再為相反
      之主張，本院亦不得作相異之判斷，是被告此部分所辯，
      當無可採。
    (2)另被告所辯曾於99年11月17日函告原告，業將應給付之薪
      資166,175元及資遣費28,103元等款項撥入原告埤頭鄉農
      會帳戶內，惟事後未見原告對被告上開資遣費給付無任何
      拒絕之意思表示，且事歷9個月餘，亦未見原告對於被告
      上開資遣費給付繳還情事，亦應解為原告間接同意被合法
      資遣等語，亦經本院前案即100年度勞訴字第6號判決認定
      ：「…然當初被告要求原告簽立被證3所示之收據時，該
      收據係空白文件，被告係在原告蓋章後，始於其上填寫金
      額及事由，為兩造所不爭執（……），是原告簽立前開收
      據時，對於受領金額及事由之認知，是否與被告所指相符
      ，非無可疑。被告雖又稱：原告對於即將終止僱傭契約當
      下並無反應，應認係屬同意，且被告已明白告知原告上開
      金額包括資遣費用等語，然為原告否認在卷（……），參
      以原告確實於99年11月11日、99年12月7日，就兩造間之
      僱傭關係是否將行終止一節，向彰化縣政府勞資關係協進
      會申請協調，並於99年11月12日寄發存證信函，有北斗郵
      局第2 28號存證信函、彰化縣勞資關係協進會勞資爭議協
      調會簽到表、會議紀錄附卷可證（……）；原告雖分別於
      99年10月14日在被告之公文簽收簿上簽名，99年10月16日
      在中華郵政掛號郵件收件回執上蓋章，收受被告通知原告
      即將終止僱傭契約之函文，有公文簽收簿、被告99年10月
      12日埤鄉托字第09900128 50號函、郵件收件回執影本在
      卷可查（……），但此係原告收受被告通知所為之事實行
      為，並非本於原告意願而為合意終止契約之意思表示，應
      堪認定，兩造間自不生合意終止勞動契約之效力。此外，
      亦無其他證據可資證明原告同意將於99年11月15日終止僱
      傭關係，是足徵被告上揭所述，並無可採。」，則基於相
      同理由，被告亦不得於本訴再為相反之主張，本院亦不得
      作相異之判斷，是被告此部分所辯，亦無可採。
  (三)再按勞工無正當理由繼續曠工三日，雇主得不經預告終止契
    約，勞動基準法第12條第1項第6款定有明文。由此規定可知
    ，雇主得不經預告終止契約者，必須具備：勞工無正當理
    由曠工，繼續曠工三日之法定要件，若僅符合其中之一者
    ，尚不構成終止契約之事由。從而，勞工雖繼續曠工三日，
    但其曠工非屬無正當理由者，雇主即不得據以終止勞動契約
    。經查：被告所辯原告於100年7月1日、4日及5日均曠工未
    上班等語，雖提出100年下半年公務員簽到（退）簿、彰化
    縣埤頭鄉公所臨時人員平時考核曠職通知書及解僱通知書等
    為證，且為原告所不爭執，固堪信為真實。惟原告主張其曠
    工並非無正當理由，而係被告於原告報到後，要求原告由原
    本之不定期僱傭契約改定為為期1個月之定期契約，且將原
    告之薪資由原本之19,950元調降至17,880元，另改派至行政
    室櫃臺工作等語，業據其提出彰化縣埤頭鄉公所函（發文日
    期100年6月28日）、錄音光碟及譯文、彰化縣勞資關係協進
    會勞資爭議協調會會議紀錄等為證，被告雖辯稱原告原職務
    為教保工作，核與行政室服務台工作性質迥然有異，公務部
    門所給付薪資有一定標準規定，故所給付薪資因而有別，本
    鄉托兒所實無勞力需求，幾經內部評估結果認調原告至本所
    服務台調適，縱如原告所稱兩造間僱用契約係不定期契約性
    質，惟觀埤頭鄉臨時人員僱用契約書所載「二、工作地點及
    項目：不定期契約：乙方接受甲方監督指揮，於下列地點擔
    任所定之工作：(一)甲方指定之管理單位所指派之工作地點為
    主。(二)其他因甲方臨時性業務之需所調派之場所。甲方得因
    業務需要調整乙方之工作地點及項目」等事項，尚無違反勞
    動契約等語。固然，被告得依據埤頭鄉臨時人員僱用契約書
    「二、工作地點及項目……」之規定，調整原告之工作，然
    依上開契約書「六、工資：(一)工資案月計薪支付，甲方每月
    給付乙方薪資19550元…」之規定，被告仍依約須支付每月
    19,550元，被告竟違反此一薪資約定，而欲片面將原告之薪
    資變更為17,880元，此為原告所拒，並因此而曠工，實難謂
    原告無正當理由。因此，被告援引勞動基準法第12條第1項
    第6款之規定，向原告表示終止勞動契約，於法不合，自不
    生契約終止之效力，原告主張兩造間僱傭關係即勞動契約關
    係仍然存在，為有理由。
  (四)綜上所述，原告主張兩造間僱傭關係存在，為有理由，核屬
    可採。而被告以原告無正當理由繼續曠工三日而終止契約，
    且於勞資爭議協調時表明不經預告終止契約予以解雇，被告
    拒絕原告提供勞務之態度，至為顯然，故原告請求被告自
    100年7月1日起，至受領勞務給付之日止，按月給付薪資
    19,550元，於法亦屬有據。是以，原告訴請確認兩造間之僱
    傭關係存在，並請求被告按月給付前開薪資，為有理由，均
    應予准許。
  (五)兩造均陳明願供擔保請准宣告假執行或免為假執行，核無不
    合，併分別酌定相當擔保金額准許之。
  (六)兩造其餘攻擊防禦方法及舉證，經斟酌後因對於判決結果並
    不生影響，爰不再逐一論列，附此敘明。
四、訴訟費用負擔之依據：民事訴訟法第78條。
中    華    民    國   100    年    11    月    17    日
                  民事第二庭    法  官  陳弘仁
以上正本係照原本作成。
如對判決上訴，應於判決送達後20日內向本院提出上訴狀。如委
任律師提起上訴者，應一併繳納上訴審裁判費。
中    華    民    國   100    年    11    月    17    日
                                書記官  梁高賓